臺灣高等法院刑事裁定
111年度聲再字第159號
聲  請  人
即受處分人  蔡國光




上列聲請人因違反毒品危害防制條例案件，對於本院111年度毒
抗字第174號，中華民國111年2月25日確定裁定（原審案號：臺
灣新竹地方法院111年度毒聲字第64號），聲請重新審理，本院
裁定如下：
    主  文
重新審理及停止執行之聲請均駁回。
    理  由
一、聲請意旨略以：㈠原確定裁定以聲請人即受處分人蔡國光因
    施用第二級毒品，前經臺灣新竹地方法院以110年度毒聲字
    第294號裁定令入勒戒處所施以觀察、勒戒處分後，該法院
    依法務部矯正署苗栗看守所（下稱苗栗看守所）附設勒戒所
    評估判斷聲請人有繼續施用毒品之傾向，據以裁定令聲請人
    入戒治處所強制戒治，但依勒戒處所評估結果，其中前科紀
    錄與行為表現，首次毒品犯罪年齡一項，聲請人為20歲至30
    歲首次毒品犯罪，此項計分應更正為5分；臨床評估部分，
    多重濫用種類一項，聲請人只有施用第二級毒品安非他命，
    可參上述110年度毒聲字第294號裁定，且聲請人入所時尿液
    毒品檢驗「無藥物反應」，均無施用海洛因，此項應更正為
    毒品濫用種類安非他命，計分5分，且綜合判斷評分之總分
    為60分以下；㈡現今民主法治國家，對於人民施以刑罰或裁
    處，須訂定統一明確之標準，具有公平、公正性，而本件勒
    戒處所心理醫師進行評估詢問時，因教育、智識程度較低，
    故詢問、評估過程中，係以醫師先入為主之主觀型態回答「
    不詳」，令強制戒治裁定之適法性產生疑義，嚴重侵害聲請
    人之權益，更有違立法旨意之初衷及公允性，希望法院體恤
    ，重新審酌，爰請求撤銷原確定裁定，並准予聲請人停止戒
    治處分等語。
二、按「觀察、勒戒及強制戒治之裁定確定後，有下列情形之一
    ，認為應不施以觀察、勒戒或強制戒治者，受觀察、勒戒或
    強制戒治處分之人，或其法定代理人、配偶，或檢察官得以
    書狀敘述理由，聲請原裁定確定法院重新審理：適用法規
    顯有錯誤，並足以影響裁定之結果者。原裁定所憑之證物
    已證明為偽造或變造者。原裁定所憑之證言、鑑定或通譯
    已證明其為虛偽者。參與原裁定之法官，或參與聲請之檢
    察官，因該案件犯職務上之罪，已經證明者。因發現確實
    之新證據足認受觀察、勒戒或強制戒治處分之人，應不施
    以觀察、勒戒或強制戒治者。受觀察、勒戒或強制戒治處
    分之人，已證明其係被誣告者。」毒品危害防制條例第20條
    之1第1項定有明文。又刑事訴訟法有關再審程序乃對確定判
    決認定事實錯誤所設之救濟程序，裁定不得作為聲請再審之
    對象，是對於法院令入觀察、勒戒處所施以觀察、勒戒及令
    入戒治處所施以強制戒治之裁定，如有刑事訴訟法第420條
    所定事由時，因裁定不得聲請再審，即乏救濟之道，因之立
    法者乃於毒品危害防制條例第20條之1增訂得聲請重新審理
    之規定。亦即毒品危害防制條例第20條之1重新審理之規定
    ，乃刑事訴訟法再審程序之特別規定，是以有關聲請重新審
    理之程序，應優先適用毒品危害防制條例規定，若毒品危害
    防制條例未有特別規定時，則應回歸刑事訴訟法再審規定之
    適用。又刑事訴訟法第420條第1項第6款原規定：「因發現
    確實之新證據，足認受有罪判決之人應受無罪、免訴、免刑
    或輕於原判決所認罪名之判決者」，作為得聲請再審原因之
    一項類型，司法實務上認為該證據，必須兼具新穎性（又稱
    新規性或嶄新性）及明確性（又稱確實性）二種要件，始克
    相當。晚近修正將上揭第1句文字，改為「因發現新事實、
    新證據，單獨或與先前之證據綜合判斷」，並增定第3項為
    ：「第1項第6款之新事實或新證據，指判決確定前已存在或
    成立而未及調查斟酌，及判決確定後始存在或成立之事實、
    證據。」放寬其條件限制，承認「罪證有疑、利歸被告」原
    則，並非祇存在法院一般審判之中，而於判罪確定後之聲請
    再審，仍有適用，不再刻意要求受判決人（被告）與事證間
    關係之新穎性，而應著重於事證和法院間之關係，亦即祇要
    事證具有明確性，不管其出現係在判決確定之前或之後，亦
    無論係單獨（例如不在場證明、頂替證據、新鑑定報告或方
    法），或結合先前已經存在卷內之各項證據資料，予以綜合
    判斷，若因此能產生合理之懷疑，而有足以推翻原確定判決
    所認事實之蓋然性，即已該當。申言之，各項新、舊證據綜
    合判斷結果，不以獲致原確定判決所認定之犯罪事實，應是
    不存在或較輕微之確實心證為必要，而僅以基於合理、正當
    之理由，懷疑原已確認之犯罪事實並不實在，可能影響判決
    之結果或本旨為已足。縱然如此，不必至鐵定翻案、毫無疑
    問之程度；但反面言之，倘無法產生合理懷疑，不足以動搖
    原確定判決所認定之事實者，仍非法之所許。至於事證是否
    符合明確性之法定要件，其認定當受客觀存在之經驗法則、
    論理法則所支配（最高法院104年度台抗字第125號裁定意旨
    參照）。毒品危害防制條例第20條之1第1項第5款聲請重新
    審理規定，雖然未配合刑事訴訟法再審規定予以修正，且其
    中「發現確實之新證據」之法文和上揭新事證之規範文字略
    有不同，但涵義其實無異，應為相同解釋。從而，聲請人依
    憑其片面、主觀所主張之證據，無論新、舊、單獨或結合其
    他卷存證據觀察，綜合判斷之評價結果，如客觀上尚難認為
    足以動搖原確定裁定所認定之事實者，同無准許重新審理之
    餘地。
三、經查：
(一)聲請人前因施用第二級毒品，經臺灣新竹地方法院以110年
    度毒聲字第294號裁定送勒戒處所觀察、勒戒後，認有繼續
    施用毒品之傾向，經同法院以111年度毒聲字第64號裁定令
    入戒治處所施以強制戒治，其期間為6個月以上，至無繼續
    強制戒治之必要為止，但最長不得逾1年；聲請人不服提起
    抗告，經本院於111年2月25日以110年度毒抗字第174號裁定
    駁回抗告確定，此經調取本院110年度毒抗字第174號全卷核
    閱無誤。
(二)本件聲請人於執行觀察、勒戒期間，經苗栗看守所附設勒戒
    所醫療人員評分結果，認：⑴前科紀錄與行為表現部分合計
    為32分：毒品犯罪相關司法紀錄「17筆」計10分，首次毒品
    犯罪年齡為「20歲以下」計10分，其他犯罪相關紀錄「9筆
    」計10分，入所時尿液毒品檢驗為「無藥物反應」計0分，
    上開4項靜態因子合計為30分；所內行為表現之動態因子評
    定為「持續於所內抽菸」，計2分；⑵臨床評估部分合計為27
    分：多重毒品濫用為「有，種類：海洛因、安非他命」計10
    分，合法物質濫用為「有，種類：菸」計2分，使用方式為
    「無注射使用」計0分，使用年數為「超過1年」計10分，上
    開4項靜態因子合計為22分；精神疾病共病（含反社會人格
    ）經評定為「無」計0分，臨床綜合評估（含病識感、動機
    、態度、就醫意願），評定為「偏重」計5分，上開2項動態
    因子合計為5分；⑶社會穩定度部分為5分：工作為「全職工
    作（送貨）」計0分，家人藥物濫用為「無」計0分；入所後
    家人是否訪視為「無」計5分，出所後是否與家人同住為「
    是」計0分。以上⑴至⑶總分合計為64分（靜態因子共計52分
    ，動態因子共計12分），經評定為「有繼續施用毒品傾向」
    ，有苗栗看守所111年1月25日苗所衛字第11100022700號函
    暨有無繼續施用毒品傾向證明書、有無繼續施用毒品傾向評
    估標準紀錄表附卷可資佐證（附於109年度毒偵字第2112號
    偵查卷）。經核上述評估紀錄，除詳列各項靜態因子、動態
    因子細目外，並定有各項配分、上限等具體標準，由醫師本
    於專門學識經驗，依據臨床實務及相關具體情節，評估聲請
    人之人格特質、臨床徵候、環境因素等所為之綜合判斷，具
    有實證依據及客觀評比標準，且各項分數之彙算亦無錯漏，
    總分已達法務部訂頒應評估為「有繼續施用毒品傾向」之標
    準。聲請人於觀察、勒戒期間，經苗栗看守所附設勒戒處所
    醫療人員依其本職學識就聲請人之前科紀錄與行為表現、臨
    床評估、社會穩定度等因素所為之綜合判斷，具有科學驗證
    所得之結論，由形式上觀察，並無擅斷或濫權等明顯不當之
    情事。臺灣新竹地方法院據此裁定聲請人入戒治處所施以強
    制戒治，復經本院裁定駁回聲請人之抗告，經審閱相關案卷
    後，核其認事用法並無不合，且與經驗、論理法則無違。
(三)聲請人雖執前詞聲請重新審理。然查：
　1.有無繼續施用毒品傾向之評估標準，乃以受觀察勒戒人勒戒
    後之結果，併參酌勒戒前之各種情況，作為評估依據。依法
    務部於110年3月26日以法矯字第11006001760號函修正頒布
    「有無繼續施用毒品傾向評估標準紀錄表」、「有無繼續施
    用毒品傾向評估標準評分說明手冊」明揭判定原則：「受觀
    察勒戒人入所後，經過2週時間的觀察、勒戒，由處所及醫
    療人員依據其各項紀錄、資料及觀察勒戒期間之行為表現，
    加以評分。在勒戒人入所4-6週後，可再做一次評估以做必
    要之評分修正。每一大項皆有靜態因子與動態因子。先以靜
    態因子分數評分，靜態因子分數總分在60分（含）以上為『
    有繼續施用毒品傾向』；60分以下，與動態因子分數相加，
    如果總分在60分（含）以上，為『有繼續施用毒品傾向』」，
    又評估標準紀錄表及說明手冊中「前科紀錄與行為表現」之
    第1題及第3題之計分方式修正如下(餘無修正)：㈠第1項「毒
    品犯罪相關司法紀錄」：計分方式修正為每筆(次)5分，總
    分上限為10分；㈡第3項「其他犯罪相關紀錄」：計分方式修
    正為每筆(次)2分，總分上限為10分。故被告有無繼續施用
    毒品傾向，係依具體個案之臨床實務及相關事證等情綜合判
    定，有其相當之專業依據及標準，且涉及專門醫學，衡酌強
    制戒治之目的，係為協助施用毒品者戒斷毒品之心癮及身癮
    所為之一種保安處分，而該評估標準係將與判斷有無繼續施
    用傾向之相關因素加以列舉及量化，適用於每一位受觀察、
    勒戒處分之人，具一致性、普遍性、客觀性，以利執法者判
    定受勒戒人有無繼續施用毒品傾向，且避免執法者之判斷流
    於恣意，倘其評估由形式上觀察，無擅斷或濫權等明顯不當
    之情事，法院宜予尊重。聲請人徒憑己意，主張本件勒戒處
    所心理醫師進行評估詢問時，因教育、智識程度較低，故詢
    問、評估過程中，係以醫師先入為主之主觀型態回答「不詳
    」，令強制戒治裁定之適法性產生疑義，嚴重侵害聲請人之
    權益，更有違立法旨意之初衷及公允性云云，聲請重新審理
    ，尚乏所據。
　2.依上揭說明手冊所載（見本院卷第17頁），所謂「首次毒品
    犯罪年齡」，係指以有紀錄的毒品犯罪裁定日期之相關司法
    紀錄為準。查聲請人於87年2月間起至同年3月31日止，因連
    續施用第二級毒品，經臺灣新竹地方法院依職權裁定送觀察
    、勒戒後，認無繼續施用毒品之傾向，於87年7月29日以87
    年度訴字第216號為免刑之判決確定在案，有上開判決、本
    院被告前案紀錄表在卷可按（見本院卷第27、29、30頁），
    是聲請人之「首次毒品犯罪年齡」確在20歲以下，計10分。
    聲請人辯稱：首次毒品犯罪年齡一項，其首次毒品犯罪年齡
    為20歲至30歲，計分應更正為5分云云，顯有誤會，並不可
    採。
  3.依上揭評分說明手冊所載（見本院卷第18頁），「多重毒品濫用」之上限為10分，受處分人曾有2 種或2 種以上毒品使用經驗者為10分。查聲請人於假釋付保護管束期間，至臺灣新竹地方檢察署接受定期採尿，經採尿送驗結果呈現甲基安非他命陽性反應，有卷附臺灣新竹地方檢察署施用毒品犯尿亦檢體監管紀錄表、採尿具結書、採尿報到編號表臺灣尖端先進生計醫藥股份有限公司出具之濫用藥物檢驗報告在卷可憑（見109年度毒偵字第2112號偵查卷第2至5頁），且其前於97、98年間因施用第一級毒品海洛因等案件，經臺灣新竹地方法院分別以97年度訴字第1141號、98年度審訴字第667號判處罪刑確定，復於100年、101年間因施用第一級毒品海洛因、第二級毒品甲基安非他命等案件，經同法院分別以100年度審訴字第708號、101年度審訴字第20號判處罪刑確定，亦有本院被告前案紀錄表在卷可按（見本院卷第34至38頁），則聲請人前後計有施用甲基安非他命、海洛因等2種毒品之紀錄，核屬上揭所稱之「多重毒品濫用」。是聲請人聲請意旨所稱：我只有施用第二級毒品安非他命，可參上述110年度毒聲字第294號裁定，且入所時尿液毒品檢驗「無藥物反應」，均無施用海洛因，多重濫用種類一項，應更正為毒品濫用種類安非他命，計分5分，且綜合判斷評分之總分為60分以下云云，亦有誤會，顯非可採。
四、綜上所述，聲請人所執各項聲請意旨，客觀上尚難認為足以
    動搖本院原確定裁定所認定之事實，核與毒品危害防制條例
    第20條之1第1項第1至6款等規定相悖，其所為重新審理之聲
    請，為無理由，應予駁回。
據上論斷，應依毒品危害防制條例第20條之1第4項前段，裁定如
主文。
中　　華　　民　　國　　111 　年　　3 　　月　　24　　日
                  刑事第二庭    審判長法　官  遲中慧
                                      法　官  李世華
                                      法　官  楊志雄
以上正本證明與原本無異。
不得抗告。
                                      書記官  林昱廷
中　　華　　民　　國　　111 　年　　3 　　月　　24　　日